臺灣高等法院民事判決　　　　　　　　　 98年度金上字第2號
上　訴　人　宏遠證券股份有限公司
法定代理人　柳漢宗
訴訟代理人　陳宏模律師
上　訴　人　黃震家原名黃文傑.
　　　　　　陳志坤
被　上訴人　陳永隆
訴訟代理人　池泰毅律師
複　代理人　郭宏義律師
上列當事人間請求損害賠償事件，上訴人對於中華民國98年4月2
1日臺灣臺北地方法院95年度金字第28號第一審判決提起上訴，
被上訴人為訴之擴張、變更，本院於100年2月22日言詞辯論終結
，判決如下：
    主      文
原判決關於命上訴人黃震家、陳志坤；宏遠證券股份有限公司、
陳志坤各連帶給付之股票及金錢，各於逾如附表六所示股票及新
臺幣伍拾肆萬陸仟參佰陸拾貳元本息部分，及各該部分假執行之
宣告及訴訟費用之裁判均廢棄。
上開廢棄部分，被上訴人在第一審之訴及假執行之聲請均駁回。
原判決關於命上訴人黃震家、陳志坤；宏遠證券股份有限公司、
陳志坤各連帶給付如附表一編號2所示股票，變更為如附表四編
號2所示股票。
上訴人黃震家、陳志坤應再連帶給付被上訴人如附表七所示之股
票，及新臺幣貳拾肆萬零玖佰玖拾柒元，暨自民國一００年一月
十五日起至清償日止，按週年利率百分之五計算之利息。
上訴人宏遠證券股份有限公司、陳志坤應再連帶給付被上訴人如
附表七所示之股票，及新臺幣貳拾肆萬零玖佰玖拾柒元，暨自民
國一００年一月十五日起至清償日止，按週年利率百分之五計算
之利息。
被上訴人其餘擴張之訴及變更之訴均駁回。
第一、二審（含擴張、變更之訴）訴訟費用，由上訴人連帶負擔
十分之九，餘由被上訴人負擔。
本判決第五項所命給付，於被上訴人以新臺幣貳拾壹萬肆仟元為
上訴人宏遠證券股份有限公司供擔保後，得假執行。上訴人宏遠
證券股份有限公司以新臺幣陸拾肆萬零捌佰拾肆元為被上訴人預
供擔保後，得免為假執行。
    事實及理由
壹、程序方面：
一、本件被上訴人於原審係訴請上訴人宏遠證券股份有限公司（
    以下簡稱宏遠公司）與未提起上訴之陳志坤、黃震家（原名
    黃文傑）連帶給付（原審卷(一)第6頁）；原審係判決宏遠公
    司與陳志坤連帶給付，及陳志坤與黃震家連帶給付；被上訴
    人於本院為擴張及變更聲明亦與原判決所命給付相同（本院
    卷第136、172頁，詳下述），核其訴訟標的對於宏遠公司、
    黃震家及陳志坤屬合一確定，依民事訴訟法第56條第1款規
    定，宏遠公司之上訴效力，應及於未提起上訴之黃震家及陳
    志坤，爰併列黃震家及陳志坤為上訴人，先予敘明。
二、按於第二審為訴之變更或追加，非經他造同意，不得為之。
    但擴張或減縮應受判決事項之聲明者；因情事變更而以他項
    聲明代替最初之聲明者，不在此限，民事訴訟法第446條第1
    項、第255條第1項第3款、第4款分別定有明文。本件被上訴
    人於原審請求上訴人連帶給付被上訴人如附表一所示之股票
    及新臺幣（下同）67萬5,957元，暨自起訴狀繕本送達之翌
    日起至清償日止，按週年利率5%計算之利息。嗣於本院主張
    其遭盜賣之股票，於原審判決後仍有分配股票股利及現金股
    利，且全懋精密科技股份有限公司（下稱全懋公司）業於民
    國98年12月1日，與欣興電子股份有限公司（下稱欣興公司
    ）合併，換股比例為全懋公司普通股每1股換發欣興公司普
    通股0.628股，因情勢變更，上訴人已無法給付全懋公司之
    股票。爰擴張請求宏遠公司與陳志坤，及黃震家與陳志坤，
    各再連帶給付自96年1月1日起至97年9月9日止應分配如附表
    五所示之股票股利及現金股利26萬7,776元；及將全懋公司
    之股票變更請求為欣興公司之股票（如附表四編號2所示）
    ，揆諸上開規定，就被上訴人之擴張及變更部分，無庸得上
    訴人之同意，均應予准許，亦先敘明。
三、上訴人黃震家及陳志坤經合法通知，未於言詞辯論期日到場
    ，核無民事訴訟法第386條所列各款情形之一，爰依被上訴
    人之聲請，由其一造辯論而為判決。
貳、實體方面：
一、被上訴人起訴主張：
  (一)伊因黃震家之介紹而結識在宏遠公司之前身即吉祥證券股份
    有限公司（以下簡稱吉祥公司）任職營業員之陳志坤，遂於
    92年12月1日在吉祥公司開立委託買賣證券帳戶（帳號：000
    000-0），並簽立開戶契約書，以慶豐商業銀行股份有限公
    司（以下簡稱慶豐銀行，帳號：第000-00-000000-00號）帳
    戶為往來銀行帳戶。詎黃震家與陳志坤因投資股票虧損，竟
    共同謀議，先於93年8月間，由黃震家趁受伊之託代為辦理
    轉帳匯款而持有伊上開慶豐銀行帳戶存摺及印章（下稱系爭
    存摺及印章）之便，偽蓋多張慶豐銀行取款憑條，復自93年
    8月26日起至94年4月21日止，由陳志坤在任職處填寫不實之
    櫃檯買賣委託書，出賣伊所有如附表二「原始股數」欄所示
    之股票（以下稱系爭股票，其中編號6原係中國農民銀行股
    份有限公司股票10萬股，因中國農民銀行股份有限公司於95
    年3月15日與合作金庫銀行股份有限公司合併，以2.23比1之
    換股比例計算，10萬股中國農民銀行股份有限公司股票轉換
    為4萬4,843股之合作金庫銀行股份有限公司股票）。所賣得
    股款匯入伊上開慶豐銀行帳戶後，黃震家及陳志坤自93年8
    月30日起至94年4月25日止，持伊上開慶豐銀行存摺及偽蓋
    之取款條，向銀行行員行使而提領。黃震家及陳志坤之盜賣
    股票、盜領股款犯行，業經法院判處徒刑確定，黃震家並已
    賠償伊新臺幣（下同）62萬元。黃震家及陳志坤基於共同意
    思聯絡及行為分擔，利用職務上之機會盜賣伊所有之系爭股
    票，並盜領所賣得之股款，依民法第184條第1項前段及第18
    5條規定，應對伊連帶負損害賠償責任。
  (二)宏遠公司為陳志坤、黃震家之僱用人，陳志坤利用宏遠公司
    之電腦設備擅自盜賣系爭股票，宏遠公司則違反委託買賣證
    券受託契約書第3條規定，復未依「證券商內部控制制度標
    準規範」（以下簡稱證券商標準規範）關於客戶基本資料變
    更之規定，核對變更申請書、原留印鑑、於開戶契約記載事
    項欄之空白處註明變更事項，即任由陳志坤變更伊對帳單地
    址為其任職處，致伊未接獲自93年8月間起至94年4月間止之
    對帳單而未及時發覺股票遭盜賣情事。宏遠公司未盡監督之
    責而有重大過失，依民法第188條第1項規定，應與受僱人連
    帶對伊負損害賠償責任。又本件不完全給付係可歸責於宏遠
    公司，而黃震家、陳志坤為宏遠公司之使用人，依民法第22
    7條及第224條前段規定，宏遠公司對黃震家、陳志坤之故意
    行為，應負債務不履行之損害賠償責任。
  (三)宏遠公司提出之「聲明書」乃定型化契約，其內容完全免除
    宏遠公司之賠償責任，並限制伊行使權利，不僅顯失公平，
    亦違反平等互惠原則，依民法第247條之1及消費者保護法第
    11條、第11條之1、第12條規定，應屬無效。陳志坤及黃震
    家若未盜賣系爭股票，伊自93年起迄今得配發如附表二「93
    年至96年配股」欄所示之股票股利，及如附表三「93年至96
    年配息」欄所示之現金股利共計129萬5,957元。扣除黃震家
    已賠償之62萬元，上訴人應連帶給付伊現金股利67萬5,957
    元。
  (四)聲明求為判決：(1)上訴人應連帶給付被上訴人如附表二總計
    股數欄所示之股票；(2)上訴人應連帶給付被上訴人67萬5,95
    7元，及自97年10月25日（即97年10月22日言詞辯論意旨狀
    送達翌日）起至清償日止，按週年利率5%計算之利息；(3)願
    供擔保請准宣告假執行。
二、上訴人則以：
  (一)宏遠公司：
  (1)陳志坤於92年2月間在吉祥公司任職營業員，經由原於德信
    證券股份有限公司（以下簡稱德信公司）任職業務員之黃震
    家介紹而結識被上訴人，黃震家非宏遠公司之員工或使用人
    。由被上訴人自承委託黃震家辦理轉帳匯款事宜，及被上訴
    人提出93年8月份之對帳單影本而稱正本為黃震家所持有，
    黃震家亦配合提出等情，可見被上訴人與黃震家往來密切，
    並委由黃震家出賣系爭股票及領取股款。該行為非屬宏遠公
    司之業務範圍，被上訴人未於收受對帳單後5日內向宏遠公
    司提出異議，事後不得否認系爭股票交易。縱黃震家操作不
    當產生虧損，亦與侵權行為無涉，宏遠公司無庸負賠償責任
    。
  (2)依被上訴人所簽訂開戶契約第19項「聲明書」約定，被上訴
    人不得將存摺及印章交由證券公司人員保管，被上訴人違反
    上開約定，擅自委託黃震家、陳志坤為股票交易，並將系爭
    存摺及印章交予黃震家保管，自陷財產遭盜領風險，致黃震
    家違背受託義務而為盜領股款之個人犯罪行為，縱係在宏遠
    公司營業場所及營業時間內操作，仍非屬證券公司執行買賣
    股票之職務行為。且該聲明書所約定之內容並非免除或減輕
    宏遠公司之賠償責任，對被上訴人無顯失公平情事。
  (3)為避免證券商及其從業人員盜賣投資人之股票或盜用投資人
    之款項，我國就股票之買賣係採款券分離制度，若投資人盡
    善良管理人之注意義務，妥善保管買賣股票銀行存摺及印章
    ，縱證券商或其從業人員盜賣投資人之股票，亦無法領取所
    賣得之股款。被上訴人違反開戶契約之約定，將系爭存摺及
    印章交付黃震家，造成宏遠公司經營風險升高，乃損害發生
    或擴大之主要原因。依民法第217條規定，應減輕宏遠公司
    之賠償責任。
  (4)黃震家已就其上開侵權行為債務，與被上訴人達成按月清償
    之合意，並於臺灣臺北地方法院96年度訴字第299號刑事案
    件審理中與被上訴人達成第二次和解，被上訴人之損害賠償
    請求權已為嗣後之清償協議所取代，不得再依侵權行為之法
    律關係，向宏遠公司請求負連帶損害賠償責任。
  (二)黃震家及陳志坤均未於言詞辯論期日到場，惟據黃震家於原
    審抗辯：伊於89年間任職德信公司時認識陳志坤，嗣於92年
    間離職在補習班任教，並非證券買賣之營業員，亦非宏遠公
    司員工，僅介紹被上訴人至吉祥公司開戶。伊與陳志坤因投
    資股票虧損，陳志坤提議先出賣系爭股票，俟投資之股票價
    格上漲獲利再補回，伊同意將被上訴人之印章蓋於空白取款
    憑條上，俾便日後易於取款及買回所賣出之股票。陳志坤欲
    利用該筆股款再投資其他股票，伊嚴詞拒絕，陳志坤擅自盜
    賣系爭股票，伊毫無所悉。又被上訴人將系爭存摺及印章交
    予伊，顯有重大過失，應有民法第217條過失相抵規定之適
    用。另陳志坤於原審則自認上開被上訴人所主張之侵權行為
    事實。
三、原審判決：(一)黃震家、陳志坤應連帶給付被上訴人如附表一
    所示之股票及67萬5,957元，暨自97年10月25日起至清償日
    止，按週年利率5%計算之利息。(二)宏遠公司、陳志坤應連帶
    給付被上訴人如附表一所示之股票及67萬5,957元，暨自97
    年10月25日起至清償日止，按週年利率5%計算之利息。(三)上
    二項給付，於任一上訴人給付範圍內，他上訴人免給付義務
    。(四)被上訴人其餘之訴駁回。被上訴人就其敗訴部分（即原
    所請求之連帶給付，原審僅判決陳志坤與黃震家連帶給付、
    宏遠公司與陳志坤連帶給付），未據聲明不服，已告確定，
    僅於本院變更及擴張聲明：(一)原判決關於命上訴人黃震家、
    陳志坤；宏遠公司、陳志坤各連帶給付如附表一編號2所示
    股票，變更為如附表四編號2所示股票。(二)上訴人黃震家、
    陳志坤應再連帶給付被上訴人如附表五所示之股票及26萬7,
    776元，暨現金部分自100年1月15日起至清償日止，按週年
    利率5%計算之利息。(三)宏遠公司、陳志坤應再連帶給付被上
    訴人如附表五所示之股票及26萬7,776 元，暨現金部分自
    100 年1 月15日起至清償日止，按週年利率5%計算之利息。
    並答辯聲明：上訴駁回。宏遠公司就其敗訴部分不服，提起
    上訴，並上訴聲明：(一)原判決不利於宏遠公司部分廢棄。(二)
    上開廢棄部分，被上訴人在第一審之訴及假執行之聲請均駁
    回。就被上訴人之擴張及變更聲明，則答辯聲明：擴張之訴
    及變更之訴均駁回。
四、本院依職權調閱黃震家偽造文書等刑事案件卷宗。
五、被上訴人主張陳志坤係宏遠公司營業員，經由原於德信公司
    任職業務員之黃震家介紹而認識被上訴人，被上訴人並於吉
    祥公司開立委託買賣證券帳戶（帳號：000000-0）。黃震家
    及陳志坤未經被上訴人同意，自93年8月26日起至94年4月21
    日止，由陳志坤在任職處填寫櫃檯買賣委託書，共同盜賣被
    上訴人所有系爭股票，並由黃震家利用持有系爭存摺及印章
    之機會，蓋用該印章蓋具慶豐銀行取款憑條，共同盜領所賣
    得之股款。系爭股票如未賣出可分配如附表二「93年至96年
    配股」欄所示應分配之股票股利，及如附表三「93年至96年
    配息」欄所示應分配之現金股利，金額共計129萬5,957元，
    黃震家已賠償被上訴人62萬元等事實，有開戶契約書、櫃檯
    買賣委託書、「保管帳戶客戶餘額表」、客戶交易明細表、
    委託書及慶豐銀行取款憑條等可稽（原審卷(一)第25-34、38-
    139頁），復為陳志坤所自認。宏遠公司就被上訴人所主張
    其遭盜賣之系爭股票及歷年股息、股利，亦不爭執（原審卷
    (三)第220頁背面）。黃震家於原審亦自承：其與陳志坤投資
    股票虧損，陳志坤提議出賣系爭股票、挪用所賣得之股款彌
    補虧損，其於93年8月26日受被上訴人委託代為轉帳匯款而
    持有系爭存摺及印章，被上訴人囑其將系爭存摺及印章交還
    被上訴人之配偶，其僅交還印章等情（原審卷(一)第210頁及
    背面）。且黃震家、陳志坤共犯行使偽造私文書罪及詐欺取
    財罪，黃震家經原審法院刑事庭以96年度訴字第299號刑事
    判決判處有期徒刑1年2月，緩刑5年確定；陳志坤經本院刑
    事庭以97年度上訴字第3064號刑事判決判處有期徒刑1年，
    減為有期徒刑6月確定等情，亦有各該刑事判決足參（原審
    卷(三)第33-36、43-46頁），堪信為真實。
六、被上訴人主張黃震家、陳志坤均為宏遠公司之受僱人，其等
    共同盜賣系爭股票，致被上訴人受有損害，應連帶負損害賠
    償責任，宏遠公司應負僱用人之連帶損害賠償責任、債務不
    履行責任等語，則為宏遠公司及黃震家所否認，並分別以上
    開情詞置辯。經查：
  (一)按民法第188條第1項所謂受僱人，並非僅限於僱傭契約所稱
    之受僱人，凡客觀上被他人使用為之服務勞務而受其監督者
    均係受僱人（最高法院57年臺上字第1663號判例意旨參照）
    。是所謂受僱人，固不以事實上有僱傭契約者為限，然仍須
    依一般社會觀念，客觀上確有被他人使用，為之服勞務且受
    其監督之客觀事實存在。依黃震家於原審所自陳：「我是在
    宏遠公司貴賓室工作，宏遠公司業務部潘經理知道我與陳志
    坤的關係，知道我在那裡幫陳志坤介紹業務」（原審卷(一)第
    209頁背面）、「當時並無證券營業員之資格，不是宏遠公
    司之員工」（原審卷(一)第239頁），及證人即宏遠公司員工
    王佳玲所證稱：黃震家非宏遠公司員工等語（原審卷(一)第28
    5頁背面）；再參以被上訴人亦不爭執上開刑事判決所認定
    黃震家前係德信公司業務員，僅介紹被上訴人與宏遠公司營
    業員陳志坤認識，被上訴人進而在吉祥公司開戶等情（原審
    卷(三)第241頁背面），足見黃震家雖曾在宏遠公司貴賓室工
    作，惟僅介紹業務予陳志坤，俾與陳志坤對拆客戶買賣股票
    之手續費獲利。黃震家既非為宏遠公司提供勞務，即非宏遠
    公司之受僱人，宏遠公司對之亦無監督權。被上訴人主張黃
    震家係宏遠公司之受僱人，宏遠公司應依民法第188條第1項
    規定，對黃震家之侵權行為連帶負損害賠償責任；或依民法
    第227條、第224條前段規定，對黃震家所為故意行為負同一
    債務不履行責任云云，均無足採。
  (二)次按民法第188條第1項所謂受僱人因執行職務不法侵害他人
    之權利，不僅指受僱人因執行其所受命令，或委託之職務自
    體，或執行該職務所必要之行為，而不法侵害他人之權利者
    而言，即受僱人濫用職務或利用職務上之機會及與執行職務
    之時間或處所有密切關係之行為，在客觀上足認為與其執行
    職務有關，而不法侵害他人之權利者，就令其係為自己利益
    所為亦應包括在內（最高法院42年臺上字第1224號判例、91
    年度臺上字第2627號及96年度臺上字第2615號判決意旨參照
    ）。是為保護交易安全，民法第188條第1項所謂受僱人因執
    行職務不法侵害他人之權利，應依客觀事實決定，受僱人之
    行為在客觀上具備執行職務之外觀，縱係濫用職務或利用職
    務上之機會及與執行職務之時間或處所有密切關係之行為，
    在外觀上足認為與執行職務有關，而侵害第三人之權利時，
    不問僱用人或受僱人之意思如何，均應認係執行職務所為之
    行為。陳志坤及宏遠公司均不爭執陳志坤係受僱於宏遠公司
    擔任營業員，負責下單交易買賣股票事宜，依證券商負責人
    與業務人員管理規則第2條第2項：「本規則所稱業務人員，
    指為證券商從事下列業務之人員：一、有價證券投資分析、
    內部稽核或主辦會計。二、有價證券承銷、買賣之接洽或執
    行。三、有價證券自行買賣、結算交割或代辦股務。四、有
    價證券買賣之開戶、徵信、招攬、推介、受託、申報、結算
    、交割或為款券收付、保管。五、有價證券買賣之融資融券
    」及第3條「業務員：從事前條第2項各款有價證券承銷、自
    行買賣、受託買賣、內部稽核或主辦會計等職務者」規定，
    陳志坤自屬證券商負責人與業務人員管理規則第3條第2款之
    業務員。而宏遠公司已自承：陳志坤係利用上班時間，在任
    職處使用設備下單等語（原審卷(三)第220頁），則陳志坤利
    用擔任營業員職務之便，於營業時間內，在任職處之營業場
    所，偽填櫃檯買賣委託書，利用宏遠公司所提供之電腦設備
    ，掛單賣出被上訴人所有系爭股票，於客觀上自與其職務相
    關，縱令其目的係為達成自己與黃震家之利益而為，亦應包
    括內。宏遠公司抗辯陳志坤之侵權行為乃個人犯罪行為，非
    屬執行職務行為云云，委無可取。
  (三)再按受僱人因執行職務，不法侵害他人之權利者，若僱用人
    選任受僱人及監督其職務之執行，已盡相當之注意或縱加以
    相當之注意而仍不免發生損害者，僱用人不負賠償責任，固
    為民法第188條第1項但書所明定；惟此乃僱用人之免責要件
    ，僱用人茍欲免其責任，即應就此負舉證之責（最高法院19
    年上字第3025號判例意旨參照）。經查，被上訴人主張其於
    開戶時登記之通訊地址為「臺北市○○路○段151號15樓」，
    嗣遭陳志坤擅自更改為陳志坤任職處之「臺北市○○路○段
    236 號3樓」乙情，有客戶基本資料及寄送地址為「臺北市
    ○○路○段236號3樓」之對帳單可稽（原審卷(一)第27、289頁
    ），並據黃震家及陳志坤於原審自陳無訛（原審卷(一)第210
    頁、卷(二)第26頁背面）；另證人王佳玲亦證述：被上訴人93
    年8月之對帳單寄送地址即臺北市○○路○段236號3樓係陳志
    坤任職處，若要更改對帳單地址，須填妥變更申請書並蓋用
    原留印鑑，原則須本人辦理，例外時可委由他人辦理，委由
    他人辦理須出具委任書等語（原審卷(一)第286頁背面、285頁
    背面），此部分被上訴人之主張自堪信為真實。陳志坤變更
    被上訴人基本資料之通訊地址後，宏遠公司未依證券商標準
    規範關於「客戶帳戶之管理作業」第(二)項「客戶基本資料變
    更作業」第5點、第6點規定：「5.客戶之基本資料變更時，
    應於開戶契約記載事項欄之空白處註明，並將電腦資料更正
    。6.客戶申請變更通訊或戶籍地址，不論是否以通訊方式辦
    理，應於申請書上簽蓋原留印鑑」（原審卷(二)第164頁），
    核對有無被上訴人出具之變更申請書、印鑑是否與原留印章
    相符，並於開戶契約之空白處註明變更事項，再更正電腦資
    料以利查核，即任由陳志坤變更被上訴人對帳單地址為陳志
    坤之任職處，難認宏遠公司已盡監督義務。被上訴人既不知
    對帳單寄送地址遭陳志坤變更，自無從知悉交易異常並及時
    提出異議。再者，陳志坤早自93年8月間起即陸續盜賣被上
    訴人之股票及盜領股款，迄94年4月間止，期間非短，宏遠
    公司對於陳志坤長期、次數頻繁（非偶發）之行為未能查覺
    ，難認宏遠公司就監督陳志坤職務之執行，已盡相當之注意
    或縱加以相當之注意而仍不免發生損害情事。況宏遠公司以
    經營證券交易為業務，原應盡力防免造成客戶損害，竟未採
    取風險控管措施以避免營業員任意變更客戶基本資料，所付
    出為防免損害而投注之金額，與被上訴人所造成之損害金額
    ，不成比例，自屬對陳志坤之選任及監督有疏懈，應與陳志
    坤負連帶賠償責任。宏遠公司迄未就其已盡選任監督責任之
    利己事實舉證以實其說，所抗辯其選任受僱人及監督受僱人
    職務之執行，已盡相當之注意，或縱加以相當之注意而仍不
    免發生損害云云，不足採信。
  (四)復按民法第247條之1規定：「依照當事人一方預定用於同類
    契約之條款而訂定之契約，為下列各款之約定，按其情形顯
    失公平者，該部分約定無效：(1)免除或減輕預定契約條款之
    當事人之責任者；(2)加重他方當事人之責任者；(3)使他方當
    事人拋棄權利或限制其行使權利者；(4)其他於他方當事人有
    重大不利益者」，係就定型化契約之效力作明文規範，因該
    規定簡略，無法涵蓋制度之全面，與消費者保護法就定型化
    契約訂有專節，並於施行細則作補充規範相較，消費者保護
    法之規範較民法周延縝密，雖消費者保護法與民法之規範領
    域不同（消費者保護法限於企業經營者與消費者間之消費關
    係），惟制度內涵應有相通之處，於非屬消費關係之定型化
    契約之解釋適用上，除應尋求定型化契約之法理予以補充解
    釋外，並可藉助消費者保護法之相關規定，俾補充民法規範
    之不足。民法第247條之1並未就定型化契約條款於何種情形
    可認為顯失公平，而消費者保護法第12條則規定「定型化契
    約中之條款違反誠信原則，對消費者顯失公平者，無效。定
    型化契約中之條款有下列情形之一者，推定其顯失公平：(1)
    違反平等互惠原則者；(2)條款與其所排除不予適用之任意規
    定之立法意旨顯相矛盾者；(3)契約之主要權利或義務，因受
    條款之限制，致契約之目的難以達成者」。上開所謂違反平
    等互惠原則，消費者保護法施行細則第14條列舉如下4項：
    (1)當事人間之給付與對待給付顯不相當者；(2)消費者應負擔
    非其所能控制之危險者；(3)消費者違約時，應負擔顯不相當
    之賠償責任者；(4)其他顯有不利於消費者之情形者。上開消
    費者保護法及其施行細則之規定，應可援為補充民法上揭規
    定於解釋適用之依據。查被上訴人於吉祥公司開戶委託買賣
    股票時，固曾出具聲明書（原審卷(一)第34頁），其中第1項
    載明：「本人知悉並願遵守『證券商負責人與業務人員管理
    規則』第16條第11款、『委託人委託買賣證券注意事項』第
    10 條之相關規定，不得將印鑑、款項、存摺（含一般銀行
    存摺與集保公司存摺）或有價證券交由貴公司（即宏遠公司
    ）人員（包括負責人、經理人及所有工作人員）保管，或與
    其有借貸金錢及媒介情事或全權委託買賣，否則因此所產生
    之糾葛或損害由委託人（即被上訴人）自行負責，概與貴公
    司無涉」，惟該聲明書乃吉祥公司單方預定用於同種類契約
    之條款，而由需要訂約之他方即被上訴人，依該預定條款而
    訂立之附合契約，屬定型化契約，自應受上開規定及解釋之
    規範。而上開免除宏遠公司責任或被上訴人拋棄求償權利之
    定型化契約條款（民法第247條之1第1款、第3款）適用之結
    果，不問宏遠公司或其受僱人就損害之發生是否出於故意或
    重大過失均得免責，被上訴人並應拋棄求償權利，即宏遠公
    司之注意義務相對於被上訴人，顯非相當，對於被上訴人極
    為不利，上開定型化契約條款有違平等互惠原則，應認對被
    上訴人顯失公平，該部分之約定應屬無效。況被上訴人係為
    委託轉帳匯款，始交付系爭存摺及印章予黃震家，而黃震家
    並非宏遠公司之受僱人，亦非宏遠公司人員（包括負責人、
    經理人及所有工作人員），且其取得系爭存摺及印章之目的
    亦非代被上訴人為保管，要與上開聲明書第1項所規範之情
    形迥異。宏遠公司執此抗辯應免除其損害賠償責任，亦無足
    採。
  (五)黃震家雖立具坦承盜賣被上訴人之系爭股票，表示「本人願
    意負完全清償責任」（原審卷(一)第140頁），惟僅係黃震家
    單方為取得被上訴人諒解所簽立之切結書或承諾書，其上僅
    有黃震家之簽名，而非被上訴人與黃震家基於民事上之和解
    所共同簽立。另臺灣臺北地方法院96年度訴字第299號刑事
    判決記載：「參酌告訴（即被上訴人）代理人意見，命被告
    自判決確定之日起，於緩刑期間內按月於每月10日前向告訴
    人陳永隆賠償1萬，合計60萬元，此部分並得為民事強制執
    行名義」（原審卷(三)第45頁），則係就告訴人即被上訴人對
    於黃震家之刑事責任是否准予緩刑之意見，非被上訴人與黃
    震家間有清償協議。此部分宏遠公司抗辯被上訴人不得再本
    於侵權行為之法律關係為請求云云，亦無足取。
  (六)又按損害之發生或擴大，被害人與有過失者，法院得減輕賠
    償金額或免除之，民法第217條定有明文。被上訴人主張其
    於93年8月26日因委託黃震家辦理轉帳匯款，而交付系爭存
    摺及印章予黃震家，嗣黃震家僅交還印章予被上訴人之配偶
    乙節，為黃震家所自承（原審卷(一)第210頁背面），則倘被
    上訴人善盡自行保管系爭存摺及印章之責，或於黃震家辦畢
    受託之轉帳匯款事宜後，即向黃震家索回，則黃震家及陳志
    坤即無從共謀盜賣系爭股票及盜領所賣得之股款，是被上訴
    人就本件損害之發生，實與有過失甚明。本院審酌上述損害
    發生之原因，認被上訴人就本件損害之發生，應負十分之一
    之過失責任，爰依上開規定酌減上訴人之賠償責任十分之一
    （即如附表六、七所示，股票部分，個位以下四捨五入；現
    金部分，元以下四捨五入）。
七、黃震家並非宏遠公司之使用人，及宏遠公司應為其選任監督
    陳志坤不周，依民法第188條第1項規定，負僱用人連帶賠償
    責任，均已如上述。被上訴人另主張本件係可歸責於宏遠公
    司致為不完全給付，且黃震家、陳志坤均為宏遠公司之使用
    人，宏遠公司對其等之故意行為應負同一責任，宏遠公司依
    民法第227條、第224條前段規定，亦應負債務不履行之損害
    賠償責任乙節，無庸再予論究。
八、末按負損害賠償責任者，除法律另有規定或契約另有訂定外
    ，應回復他方損害發生前之原狀；損害賠償，除法律另有規
    定或契約另有訂定外，應以填補債權人所受損害及所失利益
    為限，民法第213條第1項、第216條第1項分別定有明文。查
    陳志坤、黃震家盜賣被上訴人所有系爭股票，致被上訴人無
    法本於股東之地位領取93年至96年各該股票應分配之股票股
    利及現金股利，乃被上訴人所失之利益。被上訴人請求陳志
    坤及黃震家應依共同侵權行為之法律關係，連帶給付如附表
    一所示股票，及現金股利67萬5,957元本息；宏遠公司及陳
    志坤應依民法第188條第1項規定，連帶給付如附表一所示股
    票，及現金股利67萬5,957元本息，於本院並就變更請求給
    付如附表一編號2所示股票為如附表四編號2所示，及擴張請
    求陳志坤及黃震家、宏遠公司及陳志坤，各應連帶給付如附
    表五所示之股票及26萬7,776元，於如附表六（於原審請求
    應予准許部分）、七（於本院擴張應予准許部分）所示股票
    ，及系爭股票自93年至97年（93年至96年部分為被上訴人於
    原審之請求，97年部分為被上訴人於本院之擴張請求）之配
    息扣除黃震家已賠償之62萬元後合計78萬7,359元【（燁輝1
    34,003元×90%＋全懋212,195元×90%＋亞翔89,219元×90%
    ＋特力497,027元×90%＋第一金300,284元×90%＋合庫63,2
    29元×90%）－黃震家已賠償620,000元＋（亞翔24,256元×
    90%＋特力110,188元×90%＋第一金113,306元×90%＋合庫
    20,026元×90%）＝（120,603元＋190,976元＋80,291元＋4
    47,324元＋270,256元＋56,906元）－620,000元＋（21,830
    元＋99,169元＋101,975元＋18,023元）＝1,166,362元－62
    0,000元＋240,997元＝787,359元】，暨其中54萬6,362元自
    97年10月22日言詞辯論意旨狀繕本送達之翌日即97年10月25
    日起至清償日止，其餘24萬997元自變更及擴張起訴狀繕本
    送達之翌日即100年1月15日（本院卷第221-222頁）起至清
    償日止，各按週年利率5%計算之利息，均應予准許。被上訴
    人逾上開範圍之股票及現金股利請求，不應准許。又被上訴
    人對黃震家、陳志坤，及對宏遠公司、陳志坤之上開請求，
    係本於同一損害基於各別法律關係所為之請求，係屬不真正
    法律關係，於任一上訴人為給付後，他上訴人在給付範圍內
    ，同免給付責任。原審就上開不應准許部分，為上訴人敗訴
    之判決，尚有未合。宏遠公司上訴意旨指摘原判決此部分不
    當，求予廢棄改判，為有理由，應由本院將原判決此部分予
    以廢棄，改判如主文第二項所示。原判決就上開應予准許部
    分，所為上訴人敗訴之判決，並依被上訴人與宏遠公司、陳
    志坤之聲請，分別酌定相當之擔保金額，予以宣告假執行或
    免為假執行，核無不合。上訴意旨指摘原判決此部分不當，
    為無理由，應予駁回。被上訴人擴張及變更請求而應予准許
    部分，核無不合，爰依被上訴人及宏遠公司之聲請，分別酌
    定相當之擔保金額，予以宣告假執行或免為假執行。至被上
    訴人擴張及變更請求而不應准許部分，應予駁回，被上訴人
    此部分假執行之聲請亦失所附麗，應併予駁回。
九、本件事證業已明確，兩造其餘主張陳述及所提之證據，經本
    院審酌後，認均不足以影響本判決之結果，爰不逐一論述，
    附此敘明。
十、據上論結，本件上訴為一部有理由，一部無理由，被上訴人
    變更及擴張之訴為一部有理由，一部無理由，依民事訴訟法
    第463條、第385條第1項、第450條、第449條第1項、第390
    條第2項、第392條、第79條、第85條第2項，判決如主文。
中    華    民    國    100    年    3    月    8     日
                    民事第十四庭
                        審判長法  官  林金村
                              法  官  陳秀貞
                              法  官  王麗莉
正本係照原本作成。
如不服本判決，應於收受送達後20日內向本院提出上訴書狀，其
未表明上訴理由者，應於提出上訴後20日內向本院補提理由書狀
（均須按他造當事人之人數附繕本）上訴時應提出委任律師或具
有律師資格之人之委任狀；委任有律師資格者，另應附具律師資
格證書及釋明委任人與受任人有民事訴訟法第466條之1第1項但
書或第2項（詳附註）所定關係之釋明文書影本。如委任律師提
起上訴者，應一併繳納上訴審裁判費。
中    華    民    國   100    年    3     月    8     日
                              書記官  余姿慧
附註：
民事訴訟法第466條之1（第1項、第2項）：
對於第二審判決上訴，上訴人應委任律師為訴訟代理人。但上訴
人或其他法定代理人具有律師資格者，不在此限。
上訴人之配偶、三親等內之血親、二親等內之姻親，或上訴人為
法人、中央或地方機關時，其所屬專任人員具有律師資格並經法
院認為適當者，亦得為第三審訴訟代理人。
附表一（被上訴人於原審請求）：
┌──┬────┬─────────┐
│編號│股票名稱│總  計  股  數    │
│    │（代號）│（原始股數加配股）│
├──┼────┼─────────┤
│１  │燁輝    │60,753股          │
│    │2023    │                  │
├──┼────┼─────────┤
│２  │全懋    │64,106股          │
│    │2446    │                  │
├──┼────┼─────────┤
│３  │亞翔    │6,064股           │
│    │6139    │                  │
├──┼────┼─────────┤
│４  │特力    │110,188股         │
│    │2908    │                  │
├──┼────┼─────────┤
│５  │第一金  │66,651股          │
│    │2892    │                  │
├──┼────┼─────────┤
│６  │合庫    │50,067股          │
│    │5854    │                  │
└──┴────┴─────────┘
 附表二（附表一之原始股票及93年至96年之配股）：
┌──┬────┬─────┬────┬────┬────┬────┬─────┐
│編號│股票名稱│ 原始股數 │93年配股│94年配股│95年配股│96年配股│ 總計股數 │
│    │（代號）│          │        │        │        │        │          │
├──┼────┼─────┼────┼────┼────┼────┼─────┤
│１  │燁  輝  │ 50,000股 │ 2,500股│ 3,675股│ 1,685股│2,893股 │  60,753股│
│    │2023    │          │        │        │        │        │          │
├──┼────┼─────┼────┼────┼────┼────┼─────┤
│２  │全  懋  │ 52,000股 │ 1,555股│ 7,195股│   304股│3,052股 │  64,106股│
│    │2446    │          │        │        │        │        │          │
├──┼────┼─────┼────┼────┼────┼────┼─────┤
│３  │亞  翔  │  5,000股 │   500股│   275股│   289股│   無   │   6,064股│
│    │6139    │          │        │        │        │        │          │
├──┼────┼─────┼────┼────┼────┼────┼─────┤
│４  │特  力  │100,000股 │ 1,987股│ 4,971股│ 2,139股│ 1,091股│ 110,188股│
│    │2908    │          │        │        │        │        │          │
├──┼────┼─────┼────┼────┼────┼────┼─────┤
│５  │第一金  │ 60,000股 │ 3,000股│ 1,570股│ 1,291股│   790股│  66,651股│
│    │2892    │          │        │        │        │        │          │
├──┼────┼─────┼────┼────┼────┼────┼─────┤
│６  │合  庫  │ 44,843股 │   無   │ 4,484股│   無   │   740股│  50,067股│
│    │5854    │          │        │        │        │        │          │
└──┴────┴─────┴────┴────┴────┴────┴─────┘
附表三（附表一之原始股票及93年至96年之配息）：
┌──┬────┬─────┬─────┬─────┬─────┬─────┐
│編號│股票名稱│93年配息  │94年配息  │95年配息  │96年配息  │總     計 │
│    │(代號)  │(新臺幣)  │(新臺幣)  │(新臺幣)  │(新臺幣)  │          │
├──┼────┼─────┼─────┼─────┼─────┼─────┤
│１  │燁  輝  │  50,000元│  15,750元│  39,323元│  28,930元│ 134,003元│
│    │2023    │          │          │          │          │          │
├──┼────┼─────┼─────┼─────┼─────┼─────┤
│２  │全  懋  │  15,557元│  71,954元│  94,163元│  30,521元│ 212,195元│
│    │2446    │          │          │          │          │          │
├──┼────┼─────┼─────┼─────┼─────┼─────┤
│３  │亞  翔  │  20,000元│  24,750元│  20,213元│  24,256元│  89,219元│
│    │6139    │          │          │          │          │          │
├──┼────┼─────┼─────┼─────┼─────┼─────┤
│４  │特  力  │ 178,798元│ 119,294元│  89,838元│ 109,097元│ 497,027元│
│    │2908    │          │          │          │          │          │
├──┼────┼─────┼─────┼─────┼─────┼─────┤
│５  │第一金  │  45,000元│  78,750元│  64,570元│ 111,964元│ 300,284元│
│    │2892    │          │          │          │          │          │
├──┼────┼─────┼─────┼─────┼─────┼─────┤
│６  │合  庫  │   無     │   8,969元│  34,529元│  19,731元│  63,229元│
│    │5854    │          │          │          │          │          │
├──┴────┴─────┴─────┴─────┴─────┴─────┤
│總計                                                           1,295,957元│
└─────────────────────────────────────┘
 附表四（被上訴人於本院變更請求，即編號2部分由全懋變更為
        欣興）：
┌──┬────┬─────────┐
│編號│股票名稱│總  計  股  數    │
│    │（代號）│（原始股數加配股）│
├──┼────┼─────────┤
│１  │燁輝    │60,753股          │
│    │2023    │                  │
├──┼────┼─────────┤
│２  │欣興    │40,258股          │
│    │3037    │                  │
├──┼────┼─────────┤
│３  │亞翔    │6,064股           │
│    │6139    │                  │
├──┼────┼─────────┤
│４  │特力    │110,188股         │
│    │2908    │                  │
├──┼────┼─────────┤
│５  │第一金  │66,651股          │
│    │2892    │                  │
├──┼────┼─────────┤
│６  │合庫    │50,067股          │
│    │5854    │                  │
└──┴────┴─────────┘
 附表五（被上訴人於本院擴張請求）：
┌─┬────┬──────┬──────┐
│  │        │97 年 配 股 │97 年 配 息 │
├─┼────┼──────┼──────┤
│１│燁  輝  │  3,037股   │    無      │
│  │2023    │            │            │
├─┼────┼──────┼──────┤
│２│欣  興  │  2,012股   │    無      │
│  │3037    │            │            │
├─┼────┼──────┼──────┤
│３│亞  翔  │    無      │    24,256元│
│  │6139    │            │            │
├─┼────┼──────┼──────┤
│４│特  力  │  1,101股   │   110,188元│
│  │2908    │            │            │
├─┼────┼──────┼──────┤
│５│第一金  │  7,998股   │   113,306元│
│  │2892    │            │            │
├─┼────┼──────┼──────┤
│６│合  庫  │  7,510股   │    20,026元│
│  │5854    │            │            │
├─┼────┼──────┼──────┤
│  │合計    │            │   267,776元│
└─┴────┴──────┴──────┘
附表六（被上訴人如附表一及如附表四編號2之請求，
        扣除十分之一之賠償責任）：
┌──┬────┬─────────┐
│編號│股票名稱│總  計  股  數    │
│    │（代號）│（原始股數加配股）│
├──┼────┼─────────┤
│１  │燁輝    │54,678股          │
│    │2023    │                  │
├──┼────┼─────────┤
│２  │欣興    │36,232股          │
│    │3037    │                  │
├──┼────┼─────────┤
│３  │亞翔    │5,458股           │
│    │6139    │                  │
├──┼────┼─────────┤
│４  │特力    │99,169股          │
│    │2908    │                  │
├──┼────┼─────────┤
│５  │第一金  │59,986股          │
│    │2892    │                  │
├──┼────┼─────────┤
│６  │合庫    │45,060股          │
│    │5854    │                  │
└──┴────┴─────────┘
 附表七（被上訴人如附表五之擴張請求，
        扣除十分之一之賠償責任）：
┌─┬────┬──────┬──────┐
│  │        │97 年 配 股 │97 年 配 息 │
├─┼────┼──────┼──────┤
│１│燁  輝  │  2,733股   │    無      │
│  │2023    │            │            │
├─┼────┼──────┼──────┤
│２│欣  興  │  1,811股   │    無      │
│  │3037    │            │            │
├─┼────┼──────┼──────┤
│３│亞  翔  │    無      │   21,830元 │
│  │6064    │            │            │
├─┼────┼──────┼──────┤
│４│特  力  │  991股     │   99,169元 │
│  │2908    │            │            │
├─┼────┼──────┼──────┤
│５│第一金  │  7,198股   │  101,975元 │
│  │2892    │            │            │
├─┼────┼──────┼──────┤
│６│合  庫  │  6,759股   │  18,024元  │
│  │5854    │            │            │
├─┼────┼──────┼──────┤
│  │合計    │            │240,998元   │
└─┴────┴──────┴──────┘